臺灣臺中地方法院民事判決　九十二年度簡上字第四八四號
　　上　訴　人　戊○○
　　訴訟代理人　蔡定生　律師
　　訴訟代理人　乙○○
　　被上訴人　　丙○○
　　訴訟代理人　楊永吉　律師
　　複　代理人　張國隆　律師
右當事人間第三人異議之訴等事件，上訴人對於民國九十二年十月二十一日本院沙鹿
簡易庭九十二年度沙簡字第五二三號第一審判決提起上訴，經本院於民國九十四年四
月十五日言詞辯論終結，判決如左：
    主      文
上訴駁回。
第二審訴訟費用由上訴人負擔。
    事實及理由
壹、聲明：
一、上訴人方面：
(一)、先位聲明：
１、原判決廢棄。
２、台灣台中地方法院九十二年度執字第二四一八一號強制執行程序應予撤銷。
３、被上訴人應將坐落台中縣后里鄉○○段二五七地號土地如附圖所示斜線Ａ部分（
    以下簡稱系爭土地），面積零點零零玖肆公頃予以塗銷登記，及將系爭土地所有
    權移轉登記予上訴人。
(二)、備位聲明：
１、原判決廢棄。
２、台灣台中地方法院九十二年度執字第二四一八一號強制執行程序應予撤銷。
３、被上訴人應將系爭土地，面積零點零零玖肆公頃之地上權登記予上訴人。
二、被上訴人方面：如主文所示。
貳、陳述：
一、上訴人方面：除與原審判決書所載相同部分予以引用外，補稱：
(一)、先位部分：
    上訴人主張：系爭土地為上訴人之父蘇丁雲與被上訴人之父蘇調查自兩造之祖父
    蘇有繼承而來（繼承原因發生日期為民國四十九年六月二十六日），被上訴人則
    於七十九年間始因其父蘇調查之贈與而登記為共有人，然上訴人與訴外人蘇榮原
    則早在四十八年八七水災後即在系爭土地上興建磚造平房一棟，並以單獨所有之
    意思，和平繼續占有系爭土地。民法第七百六十九條所謂「未經登記之不動產」
    ，應包括「不動產雖已登記，然依法取得所有權之人，則未為登記」之情形（參
    史尚寬先生著物權法論第六十九頁），而本件上訴人在時效取得系爭土地所有權
    時，被上訴人尚未登記為系爭土地之所有人，即屬上開情形，故仍可依法時效取
    得系爭土地之所有權。又依最高法院判例，取得時效完成時，原所有人即喪失其
    所有權，其所有物返還請求權當然隨之消滅，自不得更以消滅時效尚未完成，請
    求返還。從而，上訴人自得請求排除被上訴人之聲請法院所為之強制執行，並得
    請求登記為所有人。
(二)、備位部分：
    上訴人主張：縱認上訴人未能時效取得系爭土地之所有權，但上訴人以行使地上
    權之意思，在系爭土地上有建築物，無論該他人土地已否登記，均得依民法第七
    百七十二條準用同法第七百六十九條、第七百請求登記為地上權人。上訴人既得
    請求登記為系爭土地之地上權人，即有合法占用系爭土地之正當權源。是亦得提
    起第三人異議之訴，排除被上訴人聲請法院所為之強制執行，並請求登記為地上
    權人。
二、被上訴人方面：除與原審判決書所載相同部分予以引用外，補稱：
(一)、先位部分：
    上訴人所引學者見解，純屬學說之建議，與民法第七百六十九條、第七百七十條
    明文有抵觸，自難採取。
(二)、備位部分：
    依目前實務上見解，本件上訴人既未向管轄地政機關提出聲請登記為地上權人，
    自難據此對抗被上訴人之所有物返還請求權，而排除被上訴人聲請法院所為之強
    制執行。
參、得心證之理由：
一、本件經兩造確認不爭執之事實：
(一)、上訴人與被上訴人原均係台中縣后里鄉○○段二五七地號土地之共有人，被上訴
    人於八十年間提起分割共有物之訴，經本院以八十年度簡字第一四０八號民事判
    決確定，被上訴人取得系爭土地，惟系爭土地上因尚有地上建物占用，且該地上
    建物係由訴外人丁○○、甲○○二人占有使用，故被上訴人乃再起訴請求訴外人
    丁○○、甲○○拆屋交地，經本院以九十一年度簡上字第四七七號判決「甲○○
    應自坐落台中縣后里鄉○○段二五七地號土地上如附圖所示Ａ部分之地上建物遷
    出；丁○○應將如附圖所示Ａ部分、面積０．００九四公頃之地上建物拆除，將
    土地返還被上訴人。」確定。
(二)、被上訴人於九十二年間持前開拆屋還地之確定判決聲請本院強制執行（案號：九
    十二年度執字第二四一八一號），上訴人乃提起本件第三人異議之訴，主張上訴
    人因時效而取得系爭土地之所有權或地上權。
二、本件經兩造協議簡化爭點為：
(一)、被上訴人是否因時效而取得系爭土地之所有權：
    民法第七百六十九條、第七百七十條有關不動產所有權時效取得之規定，對已登
    記之不動產是否有適用之餘地？
(二)、被上訴人是否因時效而取得系爭土地之地上權：
    縱認上訴人因地上權取得時效完成而得主張時效取得地上權，依民法第七百七十
    二條準用第七百六十九條及第七百七十條之規定，上訴人是否僅得請求登記為地
    上權人，而非即取得地上權？其未依法登記為地上權人之前，得否本於地上權之
    法律關係，向土地所有人（即被上訴人）有所主張而認其非無權占有？
三、茲分別針對上開爭點說明兩造之主張及本院之判斷：
(一)、關於第一個爭點：
１、上訴人主張：
    所謂他人未登記之不動產，其涵義如何，應參照瑞士民法以為解釋，包括下列三
    種情形：(1)、於總登記時，未為登記。(2)、其土地所有人不得由登記簿而認知。
    (3)、不動產雖已登記，但依法取得所有權之人，則未為登記。（史尚寬先生著「
    物權法論」第六十九頁參照）。而本件上訴人在時效取得系爭土地所有權時，被
    上訴人尚未登記為系爭土地之所有權人，即屬上開第(3)種情形，故上訴人仍可依
    法時效取得系爭土地之所有權。
２、被上訴人主張：
    上訴人所引學者見解，純屬學說之建議，與民法第七百六十九條、第七百七十條
    明文抵觸，自難採取。
３、本院之判斷：
(1)、按以所有之意思，二十年間和平繼續占有他人未登記之不動產者，得請求登記為
    所有人。又以所有之意思，十年間和平繼續占有他人未登記之不動產，而其占有
    之始為善意並無過失者，得請求登記為所有人。民法第七百六十九條、第七百七
    十條分別定有明文。次按，民法第七百六十九條，所謂未登記，指該土地未經地
    政機關於土地登記總簿為所有權歸屬之登記而言。最高行政法院七十四年度判字
    第二七四號判決著有明文可資參照。又，民法第七百六十九條，第七百七十條之
    「他人未登記之不動產」，係指該不動產自始未經地政機關就其所有權之歸屬登
    記於土地登記簿而言；並不包括土地登記名義人死亡後，繼承人始終未辦理繼承
    登記之土地。此與所有權以外不動產用益物權之時效取得，依最高法院六十年台
    上字第四一九五號判例，認為不以占有他人未登記之土地為要件者有別（司法院
    七十九年六月六日七九祕台廳(一)字第○一六三八號函參照）。末按，上訴人主張
    因時效而取得地役權，既未依法請求登記為地役權人，自不能本於地役權之法律
    關係，而向被上訴人有所請求（最高法院六十年台上字第一六七七號判例參照）
    。此於時效取得所有權應有其適用，易言之，時效取得所有權後，如尚未登記為
    所有人，自不能本於所有權對於原所有人有所主張。
(2)、上訴人所引用之史尚寬先生見解所參照之瑞士民法第六百六十二條中段規定：「
    其土地依土地登記簿不得認知其所有人，或於三十年取得時效開始時，其所有人
    已死亡或宣告失蹤時，占有人得依同樣條件，行使同樣之權利（即指關於取得時
    效之條件與權利）」，與我國民法第七百六十九條、第七百七十條之規定不同，
    是否能以瑞士民法之上述規定為依據，作擴張之解釋，已非無疑。抑有進者，實
    務上依民法第七百六十九條、第七百七十條規定解為，於取得時效完成後，僅取
    得登記請求權，於未完成登記前，尚不能本於所有權有所主張，是則占有人殊無
    可能本於登記請求權，塗銷他人原有之登記，以達到辦理時效取得之所有權登記
    。再者，如採史尚寬先生前開見解，將與已登記不動產之回復請求權不罹於消滅
    時效之原則，在適用上發生不能配合之結果（謝在全先生著民法物權論，七十八
    年十二月版，第一百九十頁至第一百九十一頁註七參照），綜上所述，本院認為
    上訴人提出之見解尚非足採。
(3)、況查，上訴人主張伊自四十八年間即開始和平繼續占有系爭土地，被上訴人遲至
    七十九年間始登記為系爭土地所有人，則上訴人在時效取得系爭土地所有權時，
    被上訴人尚未登記為所有人，此即史尚寬先生前述第(3)種情形「不動產雖已登記
    ，但依法取得所有權之人，則未為登記。」云云，惟史尚寬先生之見解，為本院
    所不採，已如前段所述外，觀諸史尚寬先生或就此一問題，採取同樣見解之姚瑞
    光先生所舉之例，此種情形係指「登記簿上所有人之所有權，實際上依法律規定
    ，已歸他人所有，而未經登記者，亦不失為他人未登記之不動產」（姚瑞光先生
    著民法物權論，六十九年十月版，第六十五頁）。然本件依上訴人主張，自四十
    八年間起占用系爭土地，則上訴人主張其已依民法第七百六十九條或第七百七十
    條時效取得系爭土地所有權之時間，應係在六十八年或五十八年間，是則無論在
    上訴人占有系爭土地之初（系爭土地所有人為蘇有），或上訴人主張時效取得系
    爭土地所有權之時（系爭土地之所有人係上訴人之父蘇丁雲及被上訴人之父蘇調
    查），均無依法律規定，所（共）有權已歸被上訴人之情形存在，此觀上訴人提
    出之土地登記簿即明，本件情形與史尚寬先生或姚瑞光先生所舉之例，迥然不同
    ，從而，無從援引前開學者見解而予適用。
(4)、末查，系爭土地於三十六年六月一日即因總登記而辦理所有權登記，此有上訴人
    提出之土地登記簿可憑，從而，系爭土地自非屬民法第七百六十九條、第七百七
    十條所謂「他人未登記之不動產」，上訴人主張因時效取得系爭土地所有權，有
    權排除被上訴人聲請法院所為強制執行，依強制執行法第十五條規定提起第三人
    異議之訴，於法無據，不應准許。
(一)、關於第二個爭點：
１、上訴人主張：
    其已依民法第七百七十二條準用同法第七百六十九條或第七百七十條規定，時效
    取得系爭土地之地上權，是其占用系爭土地，並非無權占有，並得據此排除被上
    訴人聲請法院所為之強制執行。
２、被上訴人主張：
    時效取得地上權後，尚須依法向地政機關請求登記為地上權人，始得據以對抗土
    地所有人，而認其並非無權占有，上訴人自認未向該管地政機關請求登記為地上
    權人，而於本件訴訟中始主張時效取得地上權，難認有理由。
３、本院之判斷：
(1)、按以所有之意思，二十年間和平繼續占有他人未登記之不動產者，得請求登記為
    所有人。又以所有之意思，十年間和平繼續占有他人未登記之不動產，而其占有
    之始為善意並無過失者，得請求登記為所有人。民法第七百六十九條、第七百七
    十條分別定有明文。上開規定，依同法第七百七十二條規定，於所有權以外財產
    權之取得，準用之。次按，因時效而取得地上權登記請求權者，不過有此請求權
    而已，在未依法登記為地上權人以前，仍不得據以對抗土地所有人而認其並非無
    權占有，經本院（最高法院）六十九年度第五次民事庭會議決議在案。又占有人
    因時效而取得地上權登記請求權者，以已具備時效取得之要件，向該管地政機關
    聲請為地上權登記，如經地政機關受理，則受訴法院即應就占有人是否具備時效
    取得地上權之要件，為實體上裁判，固亦經本院（最高法院）八十年度第二次民
    事庭會議決議補充。惟該決議旨在說明占有人如在土地所有人訴請拆屋還地之前
    ，已主張具備時效取得之要件，得請求登記為地上權人者，法院即應就占有人是
    否具備時效取得地上權之要件，為實體上裁判。本件上訴人均在被上訴人起訴後
    始向地政機關申請為地上權位置之測量，原審認其不能以地上權人之地位對被上
    訴人主張非無權占有系爭土地，於法並無不合（最高法院八十七年度台上字三○
    八一號判決參照）。此為目前實務上一致之見解。至於學者通說亦認，占有人如
    依民法第七百七十二條準用民法第七百六十九條或第七百七十條規定取得所有權
    以外財產權者（如地上權），應僅取得向地政機關之登記請求權。在未向地政機
    關提出登記之請求，且為地政機關受理前，其占有該地，仍屬無正當權源（參謝
    在全先生著同前書第一百五十二頁；鄭玉波先生著民法物權，六十九年一月版第
    七十一頁；姚瑞光先生同前書第六十五頁；史尚寬先生同前書第六十六頁），自
    不能本於地上權之法律關係，向土地所有人有所主張。蓋完成取得時效之占有人
    ，雖已取得（登記為地上權人之）期待權，惟此一期待權，須於其為登記之聲請
    後，始應予以保護，如此可貫徹不動產之登記機能，以符合民法第七百六十九條
    、第七百七十條需經登記，方能取得所有權之立法意旨，況取得時效完成後，占
    有人不為登記之聲請，則該占有人與原所有人同屬在權利上睡眠之人，無保護之
    必要（參謝在全先生同前書，第一百九十五頁至第一百九十六頁註一一，及所著
    最高法院六十九年度臺上字第三七○八號判決評釋，載於臺大法學論叢七十五年
    十一月特刊第一四三頁），本院亦認上開實務見解及學者通說為可採。
(2)、查本件上訴人自認未向地政機關聲請登記為地上權人，揆諸上開法條及說明，自
    難認上訴人已時效取得地上權，並得據以排除被上訴人聲請法院所為之強制執行
    。
四、上訴人先位及備位聲明第三項（即原審訴之聲明第二項）部分：
(一)、按占有他人未登記之不動產而具備民法第七百六十九條或第七百七十條所定要件
    者，性質上係由一方單獨聲請地政機關為所有權之登記，並無所謂登記義務人之
    存在，亦無從以原所有人為被告，訴由法院逕行判決予以准許，此就所有權取得
    時效之第一要件須以所有之意思，於他人未登記之不動產上而占有，暨依土地法
    第五十四條規定旨趣參互推之，實至明瞭。次按，占有為一種單純事實，故占有
    人本於民法第七百七十二條準用第七百七十條取得時效規定，請求登記為地上權
    人時，性質上並無所謂登記義務人存在，無從以原所有人為被告，訴請命其協同
    辦理該項權利登記，僅能依土地法規定程序，向該管市縣地政機關而為聲請。最
　　高法院著有六十八年台上字第一五八四號、六十八年台上字第三三○八號判例可
    資參照。
(二)、本件上訴人先位及備位聲明第三項之請求，均以被上訴人為登記義務人，請求辦
    理系爭土地所有權或地上權登記，與前開判例意旨顯有不符，自難准許。
五、綜上所述，本件原審判決以時效取得不動產以占有他人未經登記之不動產為限，
    所謂「未經登記」則指自始未經地政機關就其所有權之歸屬登記於土地登記簿而
    言；及上訴人於本件訴訟前，未向地政機關聲請為地上權登記，不得主張時效取
    得地上權為理由，駁回上訴人在原審之先位及備位之訴，經核均於法無違，上訴
    意旨仍執陳詞指摘原判決不當，求予廢棄改判，為無理由，應予駁回。
肆、據上論結：本件上訴為無理由，依民事訴訟法第四百三十六條之一第三項、第四
    百四十九條第一項、第七十八條，判決如主文。
中　　　華　　　民　　　國　　九十四　　年　　　四　　　月　　二十九　　日
                                    臺灣臺中地方法院民事第四庭
~B審判長法　官　洪碧雀
~B　　　法　官　羅智文
~B      法  官　曹宗鼎
正本係照原本作成
不得上訴
中　　　華　　　民　　　國　　九十四　　年　　　四　　　月　　二十九　　日
~B法院書記官
